臺灣高等法院高雄分院刑事判決　　　　　　　　　　九十一年度上訴字第一九七號
　　上　訴　人
　　即　被　告　甲○○
　　　　　　　　乙○○
右上訴人因違反台灣地區與大陸地區人民關係條例案件，不服臺灣高雄地方法院八十
九年度訴字第一七０七號中華民國九十年十一月十三日第一審判決（起訴案號：臺灣
高雄地方法院檢察署八十八年度偵字第二一二八七、二二三四一、二三三二○號、八
十九年反偵字第四八八六、七八九二、一五二二五號），提起上訴，本院判決如左：
      主  文
原判決撤銷。
甲○○共同違反不得使大陸地區人民非法進入台灣地區之規定，累犯，處有期徒刑伍
月，如易科罰金，以參佰元折算壹日。
乙○○共同違反不得使大陸地區人民非法進入台灣地區之規定，處有期徒刑肆月，如
易科罰金，以參佰元折算壹日。
      事  實
一、甲○○於八十年間因偽造文書案件，經法院判處有期徒刑四月確定，已於八十四
    年八月十二日執行完畢，竟不知警惕，其與乙○○均明知不得使大陸地區人民非
    法進入台灣地區，仍意圖牟利，二人與陳國源、「阿惠」之不詳姓名成年女子共
    同基於使大陸地區人民非法進入台灣地區之犯意聯絡，暨明知為不實之事項而使
    公務員登載於職務上所載公文書及行使之概括犯意聯絡，由乙○○、陳國源、「
    阿惠」安排欠缺結婚真意之甲○○前往大陸地區福建省福州市，大陸地區女子陸
    三仙亦與甲○○共同基於明知為不實之事項而使公務員登載於職務上所載公文書
    及行使之概括犯意聯絡，於八十八年四月十三日在大陸地區福建省福州市公證處
    完成公證結婚之手續，其後甲○○先返回台灣地區，並於八十八年五月六日持大
    陸地區福建省福州市公證處製作之結婚證書及財團法人海峽交流基金會（下稱海
    基會）證明，至高雄市三民區戶政事務所申請辦理結婚之戶籍登記，使該戶政事
    務所不知情之公務員陷於錯誤，將上開不實結婚事項登載於職務上所掌之戶籍登
    記簿，足生損害於戶政機關對結婚登記及戶籍資料管理之正確性。甲○○再於八
    十八年五月十四日持戶政事務所據上開不實記載發給之戶籍謄本及大陸地區人民
    進入台灣地區旅行證申請書、保證書、委託書等相關文件，向內政部警政署入出
    境管理局（下稱入出境管理局）申請大陸地區女子陸三仙進入台灣地區，致使入
    出境管理局不知情之公務員陷於錯誤，將不實婚姻事項登載於大陸地區人民進入
    台灣地區旅行證申請書上，並核准發給大陸地區女子陸三仙台灣地區旅行證，足
    生損害於入出境機關對大陸人民入出境台灣資料管理之正確性。八十八年六月二
    十五日，大陸地區女子陸三仙持台灣地區旅行證由高雄小港機場入境，甲○○、
    乙○○前往接機後，甲○○即自行離開，大陸地區女子陸三仙則由乙○○帶往臺
    南縣某處居住。嗣於八十八年八月間，為警循線得知上情。
二、案經鳳山憲兵隊、高雄縣警察局鳳山分局、高雄市政府警察局苓雅分局報請及台
    灣高雄地方法院檢察署檢察官自動檢舉偵查起訴。
      理  由
一、訊據上訴人即被告甲○○、乙○○（下稱被告）均矢口否認有右揭犯行，辯稱甲
    ○○與大陸女子陸三仙確實有結婚等語。經查：
    (一)被告乙○○於警訊時已供承：「．．．我聽陳國源說甲○○是辦假結婚」、「
      我．．．得知陳國源有仲介二岸人民真、假結婚，當時他告訴我，若介紹台灣
      人頭給他辦真、假結婚，事成之後，他會給我介紹人的紅包．．．而且他告訴
      我若我有本錢，叫我先拿出來投資，日後若有賺，他會分紅給我，於是我在這
      種情況介紹甲○○給陳國源辦假結婚．．．」、「．．．台灣方面結婚手續由
      陳國源辦理，大陸方面由阿惠處理，許員（甲○○）假結婚對象陸三仙．．．
      」、「如前述我有出本錢給陳國源仲介經手二岸真假結婚事宜，故我答應陳國
      源請求．．．」、「（甲○○）是我及陳國源一同分別帶至大陸福州市辦理手
      續．．．」等語（見警卷第二頁～第四頁反面）明確。
    (二)經警依法搜索高雄市○○區○○街一八三號四樓被告甲○○住處，當場查扣有
      陸三仙簽立來臺之協議書，依協議書之約定，大陸女子陸三仙辦理來台手續，
      共交款人民幣五萬八千元，保證到達台灣後，安排工作，每月薪資新台幣二萬
      元，如逾期未能辦妥，經辦人須在一個月內辦好離婚手續及退費，有協議書扣
      案足憑。
    (三)又大陸女子陸三仙於八十八年六月二十五日來臺後，即由被告乙○○帶至臺南
      縣某處，而未隨同被告甲○○返家，其後被告乙○○亦不知大陸女子陸三仙之
      行等情，已經被告乙○○在警訊供述在卷（見警卷第三頁）。衡諸常情，苟
      被告甲○○與大陸女子陸三仙係真結婚，被告甲○○於大陸女子陸三仙進入台
      灣地區後，當自行接回同住，豈有任由被告乙○○帶離，且不知去處，被告所
      辯係真結婚，顯與常情有違。
    (四)再參以被告乙○○之妻曾打電話向駱茂松請教大陸女子來臺如何處理，另被告
      甲○○亦曾打電話向駱茂松表示可介紹人之情，業據證人駱茂松分別在偵查中
      供述及本院調查中結證在卷（見偵查卷八十九年六月二十日訊問筆錄、本院九
      十一年四月八日訊問筆錄），而駱茂松前因以假結婚方式使大陸地區人士非法
      進入台灣地區，已經法院判處有期徒刑一年二月確定，有前科表在卷可稽，足
      佐被告乙○○警訊之自白，堪認事實相符。
    (五)此外復有大陸地區福建省福州市公證處製作之被告甲○○與大陸地區女子陸三
      仙之結婚證書、財團法人海峽交流基金會證明、高雄市三民區戶政事務所結婚
      登記申請書、戶籍謄本、大陸地區人民進入台灣地區旅行證申請書、大陸地區
      人民進入台灣地區保證書、委託書在卷可稽（見本院卷）。
    綜上所述，被告以假結婚方式使大陸地區人士非法進入台灣地區，事證明確，犯
    行堪以認定。
二、核被告二人明知被告甲○○與陸三仙並無結婚之實，竟持上開結婚公證書、證明
    書等文件申辦結婚戶籍登記，使該管公務員將此不實事項登載於戶籍登記簿，並
    持據上開記載不實之戶籍登記簿所製作之戶籍謄本，向入出境管理局申請核發旅
    行證進入臺灣地區，使入出境管理局將婚姻不實事項登載在大陸地區人民進入臺
    灣地區旅行證申請書上，再准予核發旅行證予大陸地區女子陸三仙持以非法入境
    台灣地區，所為係違反臺灣地區與大陸地區人民關係條例第十五條第一款規定，
    而犯有同條例第七十九條第一項之非法使大陸地區人民進入臺灣地區罪、刑法第
    二百十六條、第二百十四條之行使使公務員登載不實罪。被告二人使公務員登載
    不實之低度行為，為行使之高度行為所吸收，不另論罪。又被告二人與陳國源、
    「阿惠」間就違反臺灣地區與大陸地區人民關係條例之行為，有犯意連絡及行為
    分擔；另被告二人與陳國源、「阿惠」及大陸地區女子陸三仙間，就行使使公務
    員登載不實公文書罪，亦有犯意聯絡及行為分擔，均為共同正犯。被告二人先後
    行使使公務員登載不實之公文書犯行，時間緊接，構成要件相同，顯係出於概括
    犯所為，應依連續犯之規定論以一罪。被告二人所犯使大陸地區人民非法進入台
    灣地區及行使使公務員登載不實公文書二罪間，有方法結果之牽連關係，為牽連
    犯，應從較重之使大陸地區人民非法進入台灣地區罪處斷。公訴人就被告使大陸
    地區女子陸三仙持中華民國台灣地區旅行證進入台灣地區，而行使使公務員登載
    不實之公文書部分，固漏未論及，惟此部份之事實與前開有罪之使大陸地人民非
    法進入台灣地區罪及使戶政機關公務員登載不實罪間，具有牽連犯及連續犯之裁
    判上一罪關係，依審判不可分原則，自得一併審究，附此敘明。又被告甲○○於
    八十年間因偽造文書案件，經法院判處有期徒刑四月確定，已於八十四年八月十
    二日執行完畢，有台灣高等法院被告全國前案紀錄表在卷足憑，五年之內再犯有
    期徒刑以上之本罪，為累犯，應依法加重其刑。
三、原審以被告罪證明確，予以論罪科刑，固非無見，惟查：(一)被告甲○○於八十年
    間因偽造文書案件，經法院判處有期徒刑四月確定，已於八十四年八月十二日執
    行完畢之事實，原判決事實欄漏未記載，尚有疏漏。(二)被告二人與陳國源、「阿
    惠」間就違反臺灣地區與大陸地區人民關係條例之行為，有犯意連絡及行為分擔
    ，另被告二人與陳國源、「阿惠」及大陸地區女子陸三仙間，就行使使公務員登
    載不實公文書罪，亦有犯意聯絡及行為分擔，均為共同正犯。原判決未論列「阿
    惠」為共同正犯，而就違反臺灣地區與大陸地區人民關係條例之行為部分，認大
    陸女子陸三仙為共同正犯，亦有未洽。被告上訴意旨猶辯稱未犯罪，雖無理由，
    但原判決既有上述可議之處，自應由本院撤銷改判。爰審酌被告甲○○有上述前
    科，被告乙○○曾八十八年間，因違反山坡地保育條例案件，經法院判處有期徒
    刑八月，緩刑三年確定，有台灣高等法院被告全國前案紀錄表在卷足憑，竟均不
    知警惕，為貪圖利益，使大陸地區人民非法進入台灣地區，足以妨害台灣地區之
    安全，行為後未全部坦認犯行，惟其智識程度、生活及經濟狀況均不佳等一切情
    況，仍如原審量分別處如主文所示之刑，並均諭知易科罰金之折算標準。
四、被告乙○○、甲○○二人於行為後，刑法第四十一條業於九十年一月十日修正公
    布施行，並於同年月十二日生效，依修正前之刑法第四十一條規定：「犯最重本
    刑為三年以下有期徒刑以下之刑之罪，而受六個月以下有期徒刑或拘役之宣告，
    因身體、教育、職業或家庭之關係，執行顯有困難者，得以一元以上三元以下折
    算罰金」，而修正後之刑法第四十一條第一項規定：「犯最重本刑為五年以下有
    期徒刑以下之刑之罪，而受六個月以下有期徒刑或拘役之宣告，因身體、教育、
    職業或家庭之關係或其他正當理由，執行顯有困難者，得以一元以上三元以下，
    易科罰金。但確因不執行所宣告之刑，難收矯正或難以維持法秩序者，不在此限
    」。然刑法規定其中事關執行如易服勞役、易科罰金、易以訓誡、數罪併罰之定
    執行刑及緩刑等，不應適用舊法，故無依刑法第二條第一項規定之適用（最高法
    院二十九年上字第五二五號判例參照），原判決誤引刑法第二條第一項規定，應
    予更正，併予敘明。
五、被告黃昭男經合法傳喚，無正當理由不到庭，不待其陳述逕行判決。
據上論結，應依刑事訴訟法第三百六十九條第一項前段、第三百六十四條、第三百七
十一條、第二百九十九條第一項前段、台灣地區與大陸地區人民關係條例第七十九條
第一項、刑法第十一條前段、第二十八條、第二百十六條、第二百十四條、第五十五
條、第四十七條、修正後第四十一條第一項，罰金罰鍰提高標準條例第一條前段、第
二條，判決如主文。
本案經檢察官沈紹嘉到庭執行職務。
中      華      民      國    九十一    年      八      月    二十七    日
                              臺灣高等法院高雄分院刑事第一庭
                                  審判長法官  曾永宗
                                        法官  邱永貴
                                        法官  郭玫利
右正本證明與原本無異。
如不服本判決應於收受本判決後十日內向本院提出上訴書狀，其未述上訴理由者，
並得於提起上訴後十日內向本院補提理由書狀（均須按他造當事人之人數附繕本)「
切勿逕送上級法院」。
                                      書記官  高惠珠
中    華    民    國      九十一      年      八      月     二十八   日
附錄本判決論罪科刑法條
刑法第二百一十四條：
明知為不實之事項，而使公務員登載於職務上所掌之公文書，足以生損害於公眾或他
人者，處三年以下有期徒刑、拘役或五百元以下罰金。
刑法第二百一十六條：
 行使第二百十條至第二百十五條之文書者，依偽造、變造文書或登載不實事項或使
登載不實事項之規定處斷。
臺灣地區與大陸地區人民關係條例第十五條：
左列行為不得為之：
一  使大陸地區人民非法進入臺灣地區。
二  招攬臺灣地區人民未經許可使之進入大陸地區。
三  使大陸地區人民在臺灣地區從事未經許可或與許可目的不符之活動。
四  僱用或留用大陸地區人民在臺灣地區從事未經許可或與許可範圍不符
    之工作。
五  居間介紹他人為前款之行為。
臺灣地區與大陸地區人民關係條例第七十九條第一項：
違反第十五條第一款規定者，處五年以下有期徒刑、拘役或科或併科新台幣五十萬元
以下罰金。
